【裁判字號】    99,訴,274
【裁判日期】    991102
【裁判案由】    偽造文書
【裁判全文】
臺灣宜蘭地方法院刑事判決               99年度訴字第274號
公  訴  人  臺灣宜蘭地方法院檢察署檢察官
被      告  辛○○
            丁○○○
            戊○○○
上二人共同
選任辯護人  林世超律師
上列被告等因偽造文書案件，經檢察官提起公訴（98年度偵字第
583號），本院判決如下：
    主  文
辛○○、丁○○○、戊○○○均無罪。
    理  由
一、公訴意旨略以：被告戊○○○、辛○○、丁○○○3人為姊
    妹關係，均明知被告戊○○○之夫林金田於民國94年7月3日
    死亡，其所遺留之存款等財物應屬繼承人即林金田之配偶被
    告戊○○○及林金田之子女己○○（原名林敏欽）、丙○○
    、乙○○、甲○○、庚○○6人公同共有。竟利用保管林金
    田存摺及印章之機會，共同基於行使偽造私文書之犯意聯絡
    ，於林金田死亡後之2日即94年7月5日，由被告辛○○、丁○○○2人持林金田所有之臺灣中小企業銀行羅東分行（下
    稱中小企銀羅東分行）帳號00000000000號帳戶之存摺、印
    章及定存單1張（存單帳號00000000000、存單號碼0000000
    ），共同前往宜蘭縣羅東鎮○○○路15號中小企銀羅東分行
    ，由被告辛○○先於領息憑條、儲蓄存單上盜蓋林金田之印
    章，以示林金田本人欲辦理含面額新台幣（下同）2,547,07
    4元之本金及23,017元之利息之定期存款解約及取款之意，
    被告辛○○另再以林金田名義填具取款憑條，並在取款憑條
    上盜蓋林金田之印章，以示林金田本人欲提領中小企銀羅東
    分行00000000000號帳戶內249,700元存款之意，而偽造以林
    金田名義出具之領息憑條、儲蓄存單及取款憑條等私文書後
    ，再持之交付予中小企銀羅東分行不知情之承辦人員而行使
    之，承辦人員再依被告辛○○指示將前開領出款項共計2,81
    9,791元，以被告丁○○○（銀行承辦人員誤載為陳夢香）
    之名義轉匯至被告戊○○○於中華郵政股份有限公司羅東郵
    局所開立之00000000000000號帳戶內，足以生損害於中小企
    業銀行對於金融交易管理之正確性及共同繼承人己○○、丙○○、乙○○、甲○○、庚○○等人之繼承權益，因認被告
    3人均涉犯刑法第216條、第210條之行使偽造私文書罪嫌。
二、按犯罪事實應依證據認定之，無證據不得認定犯罪事實，刑
    事訴訟法第154條第2項定有明文。次按事實之認定應憑證據
    ，如未能發現相當證據，或證據不足以證明，自不能以推測
    或擬制之方法為裁判之基礎；又認定不利於被告之事實，須
    依積極證據，苟積極證據不足為不利於被告事實之認定時，
    即應為有利於被告之認定，更不必有何有利之證據（最高法
    院40年台上字第86號、30年上字第816號判例參照）。再所
    謂「積極證據足以為不利被告事實之認定」，係指據為訴訟
    上證明之全盤證據資料，在客觀上已達於通常一般人均不致
    於有所懷疑，而得確信被告確曾犯罪之程度，若未達此一程
    度，而有合理懷疑之存在時，即無從為有罪之確信，此觀同
    院76年度台上字第4986號判例意旨自明。又告訴人之告訴或
    被害人之指訴，係以使被告受刑事訴追為目的，是其陳述是
    否與事實相符，仍應調查其他證據以資審認，最高法院著有
    52年台上字第1300號判例可資參照。
三、公訴人認被告等涉犯上開罪嫌，無非以：被告辛○○、丁○○○、戊○○○之供述、告訴人庚○○之指訴、證人陳鴻傑
    之證述、戶籍謄本、繼承系統表、中小企銀羅東分行97年6
    月18日（97）羅東字第187號函活期存款客戶異動資料、領
    息憑條、儲蓄存單、取款憑條及電匯申請書等，資為論據。
四、訊據被告等則堅決否認上開犯行，被告辛○○辯稱：林金田
    先前即已交待其後事由中小企銀羅東分行帳戶內之存款支款
    ，因林金田驟然於國外過世，為使林金田之後事能順利完成
    ，乃依繼承人之一己○○之要求，提領上開款項存入被告戊○○○之帳戶，係為全體繼承人之利益而行管理之行為，且
    無生損害於全體繼承人或銀行，被告辛○○並無不法所有之
    意圖，亦無從中得利等語；被告丁○○○辯稱：伊僅係於被
    告戊○○○出國期間保管被告戊○○○之存摺及印章，因被
    告辛○○表示要匯入金錢，伊攜帶該存摺及印章與被告辛○○同至銀行，所有手續均由被告辛○○辦理，伊全無參與等
    語；被告戊○○○辯稱：被告辛○○將上開金錢匯入伊帳戶
    時，伊仍滯留美國，尚未返台，對於被告辛○○將金錢匯入
    伊帳戶乙事全然不知情等語。
五、經查：
（一）林金田於民國94年7月3日死亡，其繼承人為林金田之配偶
      被告戊○○○及林金田之子女己○○、丙○○、乙○○、
      甲○○、庚○○共6人，有林敏欽、丙○○、乙○○、甲○○、庚○○戶籍謄本各1份及繼承系統表1紙在卷可參。
      被告辛○○於林金田死亡後之2日即94年7月5日，持林金
      田所有之中小企銀羅東分行帳號00000000000號帳戶之存
      摺、印章及定存單1張（存單帳號00000000000、存單號碼
      0000000），前往宜蘭縣羅東鎮○○○路15號中小企銀羅
      東分行，於領息憑條、儲蓄存單上蓋用林金田之印章，辦
      理面額2,547,074元之本金及23,017元之利息之定期存款
      解約及取款手續。另以林金田名義填具取款憑條，並在取
      款憑條上蓋用林金田之印章，提領中小企銀羅東分行0000
      0000000號帳戶內249,700元存款，共計被告辛○○領出款
      項2,819,791元。再由被告丁○○○提供其所保管之被告
      戊○○○之存摺，交由被告辛○○，由被告辛○○填寫匯
      款單，將上開提領之全數金額，以「陳雪香」之名義，匯
      至被告戊○○○於中華郵政股份有限公司羅東郵局所開立
      之00000000000000號帳戶內等情，業據被告辛○○、丁○○○、戊○○○均坦承不諱，且有證人即中小企銀羅東分
      行行員林美春於偵查中、壬○○於偵查及本院審理時之證
      述可參，復有中小企銀羅東分行97年6月18日（97）羅東
      字第187號函活期存款客戶異動資料、領息憑條、儲蓄存
      單、取款憑條及電匯申請書及被告戊○○○之前揭存摺等
      各1份為證。（依證人壬○○於本院所提出之電匯申請書1
      紙所載，匯款人為「陳雪香」，並非「陳夢香」，且依被
      告辛○○及證人壬○○所述，填寫匯款單之人應為被告辛○○而非銀行之承辦人，起訴事實就此容有誤解，附此敘
      明。）
（二）經查，被告戊○○○於94年7月5日尚在美國，未在臺灣等
      情，業據被告辛○○、戊○○○供述綦詳，復有證人己○○於偵查中之證述可參。被告戊○○○於94年7月6日始入
      境臺灣等情，亦有法務部入出境資訊連結作業1紙存卷可
      考。又被告戊○○○之上開存摺確係交由被告丁○○○保
      管等情，則據被告丁○○○於偵查中證述及本院審理時供
      述綦詳。而被告辛○○於本院審理時證稱：本件領款過程
      事先並未告知被告戊○○○，亦未與被告戊○○○聯絡，
      伊僅通知被告丁○○○攜帶其所保管之被告戊○○○之存
      摺至銀行辦理等語明確。此外，公訴人並未提出任何證據
      證明被告戊○○○就被告辛○○於94年7月5日以林金田名
      義領出上開款項並存入被告戊○○○之帳戶乙事，事前有
      所知悉，難以遽認被告戊○○○有與被告辛○○、丁○○○共同參與上開行為。
（三）次查，林金田生前與被告辛○○同住，林金田之財產均由
      林金田本人或被告辛○○協助處理，被告戊○○○則長年
      旅居國外，業據被告辛○○、丁○○○及戊○○○供述綦
      詳，且有證人己○○於偵查中之證述可參。又林金田之喪
      葬費用均由被告戊○○○支出，亦據證人己○○於偵查中
      證述在卷。而本件林金田之喪葬費用，關於林金田墓地建
      造費為560,000元，購買墓地費為1,185,000元，有證人己○○於及余長霖於偵查中之證述可佐，並有己○○提出之
      土地使用同意書及墳墓建造費估價單等在卷可憑。又林金
      田死亡後遺體從美國空運回國費用463,992元及其他購買
      棺木、出殯、法會等費用計1,162,729元，亦有喪葬費用
      支出明細表1份及收據36份附卷可稽。上開支出金額合計
      已超過被告辛○○所提領之2,819,711元，是被告戊○○○所稱林金田之喪葬費用由伊負擔，以林金田之上開存款
      支付尚有不足，由伊自行貼補、被告辛○○所稱上開提領
      之金額全數均用於林金田之喪葬費用等語，均顯屬有據，
      可堪採信。而喪葬費用原應由全體繼承人共同負擔，是上
      開金額之提領及使用，自無可能發生任何實質損害，而不
      足生損害於全體繼承人。（關於告訴人告訴被告3人就上
      開金額涉嫌竊盜及侵占部分，亦據檢察官不另為不起訴處
      分，有本件起訴書可參，併此敘明。）
（四）再查，被告辛○○與戊○○○雖為姊妹關係，惟被告戊○○○為林金田之配偶，被告辛○○則為林金田之同居人，
      兩人各為林金田育有子女，而因前揭三角關係心有疙瘩等
      情，為被告辛○○於本院陳述綦詳，復有林敏欽、丙○○
      、乙○○、甲○○、庚○○戶籍謄本各1份在卷可查。證
      人己○○於偵查中亦證稱：被告辛○○與被告戊○○○感
      情並不融洽等語，足徵被告辛○○所言非虛。從而被告辛○○以林金田名義至上開銀行所領取之2,819,711元，既
      係全數存入林金田之配偶被告戊○○○之帳戶內，分毫未
      自行取用，顯見被告辛○○於提領款項之初，即無為自己
      不法所有之意圖。而被告丁○○○除與被告辛○○及戊○○○為姊妹關係外，與林金田及其家族並無何利害關係。
      其所以捲入本件爭訟，僅係因受託保管被告戊○○○之存
      摺，經被告辛○○之要求而同至銀行辦理前開手續而已，
      亦據證人即被告辛○○於本院審理時證述綦詳，而無證據
      證明被告丁○○○有何為自己不法所有之意圖。又查，被
      告辛○○既與被告戊○○○不睦，且事前並未與被告戊○○○聯繫，林金田又係於大陸突然死亡，經由林金田之子
      女聯絡，被告辛○○始得悉上情，有證人己○○於偵查中
      之證述可參。則衡諸常情，被告辛○○自無可能無端自作
      主張，於短時間內即逕將林金田之上開存款，主動匯入被
      告戊○○○之帳戶內，是被告辛○○迭次陳稱係因於林金
      田死亡後，與己○○聯繫時，依己○○指示將上開金額領
      出存入己○○之母即被告戊○○○之帳戶等語，應屬合情
      而可採。至證人己○○於偵查中雖否認有指示被告辛○○
      為上開行為，應係為免涉訟或介入紛爭而為之陳述，不足
      採信。從而，被告辛○○、丁○○○為上開行為，既係受
      託代為處理林金田所遺存款事宜，難認主觀上有何行使偽
      造私文書之不法意圖。
（五）按刑法上之偽造文書罪，須以足生損害於公眾或他人為其
      成立要件，而所謂足生損害，係指他人有可受法律保護之
      利益，因此遭受損害或有損害之虞而言，若公眾或他人之
      利益，並無因而受有損害之虞，則為與公眾或他人無利害
      關係之行為，縱有偽造之行為，亦不成立犯罪。被告辛○○固有使用林金田之印章至上開銀行辦理定期存單解約及
      領取存款之行為，而使銀行承辦員交付被告辛○○同額現
      款等情，惟被告辛○○上開行為，如上所述，主觀上並無
      行使偽造文書之犯意，且係為全體繼承人利益而為，其所
      偽造之文書，對於告訴人、其他繼承人及銀行，實質上並
      無生損害之虞。故告訴人可受法律保護之利益，並未因此
      遭受損害，亦與偽造文書罪之構成要件有間。此外，檢察
      官復無提出其他積極證據，足認被告3人有前開偽造文書
      犯行，犯罪即屬不能證明，爰均為無罪之諭知。
據上論斷，應依刑事訴訟法第301條第1項，判決如主文。
本案經檢察官劉惟宗到庭執行職務
中    華    民    國    99    年    11    月    2     日
                  刑事第三庭  審判長法  官  黃永勝
                                    法  官  陳映佐
                                    法  官  謝佩玲
以上正本證明與原本無異。
如不服本判決應於收受本判決後10日內向本院提出上訴書狀，並
應敘述具體理由。若未敘述理由者，應於上訴期間屆滿後20日內
向本院補提理由書狀（均須按他造當事人之人數附繕本）。
                                    書記官  李玉雲
中    華    民    國    99    年    11    月    2     日

司法院資訊處製作；財團法人民間司法改革基金會備份。
